【裁判字號】    98,消債更,104
【裁判日期】    980414
【裁判案由】    更生事件
【裁判全文】
臺灣臺北地方法院民事裁定           98年度消債更字第104號
聲  請  人
即  債務人  甲○○
                      樓
上列當事人因消費者債務清理事件聲請更生，本院裁定如下：
    主  文
聲請駁回。
聲請費用新臺幣壹仟元由聲請人負擔。
    理  由
一、按債務人與金融機構協商成立者，不得聲請更生或清算，但
    因不可歸責於己之事由，致履行顯有重大困難者，不在此限
    ；本條例施行前，債務人依金融主管機關協調成立之中華民
    國銀行公會會員辦理消費金融案件無擔保債務協商機制與金
    融機構成立之協商，準用前項之規定，消費者債務清理條例
    第151條第5項、第6項分別定有明文。是債務清償方案成立
    後，固由債務人按其條件履行，惟需於其後發生情事變更，
    在清償期間收入或收益不如預期，致該方案履行困難甚或履
    行不能，因不可歸責於己，始能聲請更生或清算。此項規定
    旨在避免債務人任意毀諾已成立之協商，濫用更生或清算之
    裁判上債務清理程序，蓋以債務清償方案係經當事人行使程
    序選擇權所為之債務清理契約，債務人應受該成立之協議所
    拘束。債務人既已與金融機構協商成立，如認該協商方案履
    行有其他不適當情形，自仍應再循協商途徑謀求解決。又聲
    請更生或清算不合程式或不備其他要件者，法院應以裁定駁
    回之，但其情形可以補正者，法院應定期間先命補正，復為
    同條例第8條所明定。
二、本件聲請意旨略以：聲請人前於民國95年間已依金融主管機
    關協調成立之中華民國銀行公會會員辦理消費金融案件無擔
    保債務協商機制，與最大債權機構台新國際商業銀行股份有
    限公司（以下簡稱台新銀行）達成協商，約定自95年5月起
    ，分80期，每月以新臺幣（下同）3萬6402元清償債務。惟
    當時之協商條件係由債權銀行片面決定，並未考慮聲請人尚
    有一名幼女需扶養，因當時尚未制訂消費者債務清理條例，
    聲請人若不接受銀行所提協商方案，即需負擔高額之循環利
    息，是雖協商條件已超過聲請人之經濟能力，聲請人仍不得
    不接受債權銀行所提協商方案。惟聲請人每月薪資約為4萬
    6000元，扣除協商金額後，僅餘約1萬元，已不足支應每月
    家庭開銷，聲請人苦撐11個月後，不得已只好毀諾，爰聲請
    准予裁定更生等語。
三、經查：
（一）聲請人於本條例施行前，依金融主管機關協調與中華民國
      銀行公會會員即債權人台新銀行辦理消費金融案件無擔保
      債務協商，與之成立協商還款方案係約定每月金額為3萬
      6402元，分80期，利率0%，自95年5月起繳款等情，有上
      開協議書在卷可稽。是本件應先探究聲請人是否符合本條
      例第151條第5項但書所稱「因不可歸責於己之事由，致履
      行顯有重大困難」之情形，以定其更生之聲請是否合法。
（二）聲請人主張協商條件係由債權銀行片面決定，若不接受即
      需負擔高額之循環利息，聲請人不得以方接受債權銀行所
      提協商方案，且收入於扣除協商款項後，不足支應每月家
      庭開銷云云。然按聲請人對其經濟狀況、家庭收支情形應
      知之綦詳，理應於協商時評估可否履行協商條件之情事，
      聲請人當時盱衡其經濟狀況，猶簽署協商協議書，同意最
      大債權銀行即台新銀行之無擔保債務還款計劃，縱因收入
      扣除支出後不敷償還，或聲請人當時需支出女兒之扶養費
      用，亦屬聲請人於協商時可得預見，事後自不得再以銀行
      不顧實際狀況，片面擬定還款條件，伊不得已只好接受協
      商條件等語辯解。換言之，聲請人於協商時既已明知其收
      入數額，以及將來可能支出之用途，仍同意承諾原協商條
      件，當非無充分考量籌措資金來源之規劃，自不得再以同
      一原因反覆爭執。次查，聲請人近2年均任職於香港商利
      和亞太有限公司台灣分公司，有其財政部臺北市國稅局綜
      合所得稅各類所得資料清單、勞工保險被保險人投保資料
      表在卷可憑，且聲請人亦自陳近2年每月之薪資約為4萬
      6000元，足見聲請人之收入穩定且未有任何變動。是承前
      所述，聲請人收入既未發生變動，支出亦屬可得預見之範
      疇，自難認其毀諾具有不可歸責事由。此外，聲請人復未
      能舉證證明其自協商成立後，有何情事變更之具體事實，
      可認有不可歸責於己之事由，致所需之支出增加，而有不
      能履行原協商條件或履行顯有重大困難之情事，其徒以協
      商條件嚴苛主張毀諾具有不可歸責於己事由，自屬無據。
（三）末查，聲請人既於本條例施行前與債權銀行成立協商，每
      月償還3萬6402元，如事後有履行不便之情形，認清償方
      案應予適當調整，非不可經由本條例所規定之協商程序，
      再與債權人重新協商，訂定適當可行之清償方案，且依97
      年5月中華民國銀行公會決議，金融機構就曾經參加95年
      度債務協商毀諾客戶提供「個別協商一致性方案」及對有
      繳款困難之債務協商持續履約客戶提供「變更債務協商協
      議書方案」，聲請人自當循此途徑以求解決，方符合本條
      例兼顧保障債權人公平受償及重建復甦債務人經濟生活之
      立法目的，是以，聲請人率予毀諾，逕為聲請本件更生，
      亦有不當。
四、據上論結，本件聲請人既曾參與債務協商程序，又核無不可
    歸責於己之事由，其向本院聲請更生，係屬聲請更生之要件
    不備，且該欠缺又屬無從補正，依首揭條文之意旨，自應駁
    回其更生之聲請。爰裁定如主文。
中    華    民    國    98    年    4     月    14    日
                  民事第三庭    法      官  孫正華
以上正本係照原本作成。
如不服本裁定，應於裁定送達後10日內，以書狀向本院提出抗告
，並繳納抗告費新臺幣1千元。
中    華    民    國    98    年    4     月    14    日
                                書  記  官  林秀娥


司法院資訊處製作；財團法人民間司法改革基金會備份。
